【裁判字號】    87,上訴,1215
【裁判日期】    890927
【裁判案由】    偽證等
【裁判全文】
臺灣高等法院臺中分院刑事判決                  八十七年度上訴字第一二一五號
    上  訴  人
    即  被  告  丁○○
    選任辯護人  邢俊文
    上  訴  人
    即  被  告  乙○○  男四十.
                        住苗栗.
                        身分證.
    上  訴  人
    即  被  告  戊○○  男三十.
                        住苗栗.
                        身分證.
右上訴人等因偽證等案件，不服臺灣苖栗地方法院八十七年度訴字第一０四號中華民
國八十七年四月八日第一審判決（起訴案號：臺灣苖栗地方法院檢察署八十六年度偵
字第一八四四號），提起上訴，本院判決如左：
      主  文
上訴駁回。
      事  實
一、丁○○於民國 (下同 )八十四年十二月十四日（起訴書誤載為十日），在苗栗縣
    竹南鎮○○路三九六號，乘甲○○經濟一時陷於窘境，急迫之際，貸款新台幣 (
    下同)四萬元予甲○○，約定二十日之利息為五千元  (年利率已超過百分之二百
    二十以上)，並預先予以扣除，而僅交付三萬五千元予甲○○，並約定甲○○應
    於八十五年一月五日前清償完畢，如未依期清償，遲至同月十日始清償者，應加
    計利息一萬元，甲○○並簽發到期日為八十五年一月十日，面額為五萬元（票號
    ０三一八四四號）之本票一紙交付予丁○○，以為前項借款之擔保，丁○○則因
    而取得與原本顯不相當之重利。嗣後，丁○○因甲○○遲未還款，乃更要求甲○○，每逾十日未還款，即再加收利息一萬元，且為取得上揭借款本息債權清償之
    擔保，復要求甲○○簽發到期日為八十五年二月十日，面額十萬元（票號０四九
    六五一號）之本票一紙交予丁○○，致其獲取暴利。嗣因甲○○於清償部分借款
    本息後，未再清償，丁○○為達索債之目的，明知甲○○僅向其借貸四萬元，並
    未高達十五萬元，且未向其詐欺。竟意圖使甲○○受刑事處分，於八十五年五月
    四日，具狀向臺灣新竹地方法院檢察署提出告訴，向該管檢察官誣指甲○○於八
    十四年十二月十日分別向其借款五萬元及十萬元，逾期拒不償還而涉有詐欺罪行
    。而乙○○、戊○○二人則基於為丁○○作偽証之單一接續故意，先於該詐欺案
    件於臺灣新竹地方法院檢察署偵查時（八十五年度偵字第四五九０號），二人均
    於八十五年五月二十二日上午九時十分檢察官偵查時到場為證人，就有關丁○○
    有無交付十萬元之借款重要關係事項，虛偽陳述丁○○已有交付借款十萬元予甲○○之證言，並於供後具結；戊○○繼於臺灣高等法院於八十五年十一月二十七
    日下午三時五十分就上開詐欺案件審理時，復於供前具結後就上開事項為同樣虛
    偽之供述；乙○○則於八十五年十二月十三日臺灣高等法院（八十五年度上易字
    第六一二八號）就上開案件審理時，亦於供前具結後就上開事項為如前所述之虛
    偽供述，致侵害司法之公正性。嗣甲○○被訴上開詐欺案件經判決無罪確定後，
    由甲○○具狀提出告訴。
二、案經甲○○訴由臺灣新竹地方法院檢察署呈請台灣高等法院檢察署令轉臺灣苗栗
    地方法院檢察署檢察官偵查起訴。
      理  由
一、訊據上訴人即被告 (以下簡稱上訴人 )丁○○、乙○○、戊○○均矢口否認涉有
    上開犯行，上訴人丁○○辯稱：甲○○確實曾於八十四年十二月間、及八十五年
    一月間分別向其借款五萬元及十萬元，且事後未依約還款，伊才會具狀向檢察署
    提起詐欺之告訴，伊並未誣告，亦未乘甲○○急迫之際，趁機獲取重利；上訴人
    乙○○、戊○○則均辯稱：伊二人確實曾於八十四年底看到甲○○向丁○○借款
    十萬元，伊等並未作偽証云云。惟查：（一）前開事實，非惟已據告訴人甲○○
    指訴綦詳，復有本票影本二紙及上訴人乙○○、戊○○於丁○○告訴甲○○詐欺
    乙案臺灣新竹地方法院檢察署偵查中（八十五年度偵字第四五九０號）供後具結
    及臺灣高等法院審理時（八十五年度上易字第六一二八號）供前具結所簽立之證
    人結文四紙附卷可憑（見各該案件影本卷）。（二）且上訴人丁○○於前開詐欺
    案件向檢察官具狀告訴甲○○詐欺時陳稱：「甲○○於八十四年十二月十日向本
    人分別借款伍萬元和拾萬元，合計十五萬元，並簽立本票於八十五年一月十日先
    兌付五萬元，另拾萬元本票於八十五年二月十日兌付，但本票期內無兌付，經履
    次催討：：隨後再開出分別十二萬元和一萬二千元整，但支票到期均退票：：：
    」嗣於該案偵查中改稱：分兩次向我借款共十五萬元：：：簽發五萬元及十萬元
    的本票不是與借款同時，後來找他才簽發：：：十萬元是八十五年一月二十一日
    或二十二日等語，於第一審法院（即臺灣新竹地方法院八十五年度易字第一九八
    二號）則稱：甲○○於八十四年十二月十日向我借款五萬元，於八十五年一月初
    再向我借十萬元，二次借錢都有開立本票；於第二審（即臺灣高等法院八十五年
    度上易字第六一二八號）審理又稱第一次借五萬元是八十四年十二月份，第二次
    借十萬元在八十五年一月初，第一次借款有當場簽本票，第二次是他寫好後給我
    的等語，對於系爭十五萬元借款之方式、時間，是一次借或分兩次借及借款時間
    八十四年十二月十日，一次借：：：八十四年十二月十日先借五萬元、十萬元是
    一月二十一日、二十二日或八十五年一月初前後指訴不一，對於該五萬元與十萬
    元之本票或稱與借款時間同時一次簽發，或謂分兩次簽發，五萬元本票當場簽發
    ，十萬元本票以後簽發等情，以區區十五萬元之借款，對於借款之時間及何時簽
    發交付本票指訴之情節，竟前後顯不一致，而於臺灣高等法院就前開詐欺案件審
    理時亦自始未能提供其曾借款十萬元予甲○○之相關事証以供法院查核；又上訴
    人乙○○、戊○○亦於前開詐欺案件臺灣新竹地方法院檢察署檢察官八十五年五
    月二十二日上午九時十分偵查中均一致供後具結作證稱一月初看見甲○○向告訴
    人借款十萬元等語，嗣鍾鳳權於同案臺灣高等法院八十五十一月二十七日下午三
    時五十分審理時供前具結作證則稱八十四年十二月初看見被告向丁○○借款十萬
    元，乙○○亦於同案台灣高等法院八十五年十二月十三日供前具結作證另稱農曆
    過年前，大概十二月丁○○拿十萬元給甲○○等語，其二人兩次在偵審中所述看
    見甲○○向丁○○借十萬元之時間不一致，且與上訴人丁○○所陳稱借款給告訴
    人甲○○之時間不符，已據臺灣高等法院於上開案件審認在卷，有該院八十五年
    度上易字第六一二八號刑事判決在卷可稽 (上訴人三人上開相關供詞分別見各該
    案件卷期日筆錄 )。(三)甚者，上訴人乙○○、戊○○於本件原審審理時所陳稱
    曾見甲○○向上訴人丁○○借款之時間，係八十四年底某日，而上訴人丁○○卻
    自承甲○○向其借款十萬元之時間係八十五年一月間，時間上又互有參差；而觀
    之卷附告訴人甲○○簽立十萬元本票予上訴人丁○○之時間係八十五年二月六日
    ，亦與上訴人丁○○所稱借款時間有所出入，而與另二上訴人乙○○、戊○○証
    稱之八十四年底更有差距。（四）再查前開五萬元與十萬元之二紙本票原本雖未
    扣案，而上訴人丁○○又一再辯稱已於偵查中提交檢察官未再提出扣案，但告訴
    人甲○○迭於上開被訴詐欺案件及本件歷次偵審及原審審理時陳稱其當初係向上
    訴人丁○○借款四萬元，丁○○先扣了利息五千元，五萬元那一張本票後面原記
    載「一月五日還四萬元，如未償還至一月十日需還五萬元」，故五萬元那一張本
    票之發票日期由八十五年一月五日改成一月一日，因屆期未還每十日加一萬元，
    故至八十五年二月十日上訴人丁○○又逼其開立十萬元本票。而由甲○○所開立
    之五萬元本票上發票日期確由一月五日改成一月十日；且上訴人丁○○於臺灣高
    等法院上開詐欺案件審理時，對於該五萬元本票背面有至八十五年一月四日償還
    四萬元之記載並不爭執 ( 見該院上開詐欺案件八十六年一月三日訊問筆錄)，於
    本件本院八十七年八月二十一日調查時亦坦承五萬元本票背面有寫四萬、一萬之
    情事  (見本院卷第七十八頁)，衡情告訴人甲○○如簽發五萬元之本票向上訴人
    丁○○借款五萬元，則憑票載日期償還之金額，應與借款金額一致，豈有約八十
    五年一月五日應償還四萬元，而至八十五年一月十日即變成應償還五萬元之理。
    而另紙八十五年二月十日之十萬元本票，其發票日為八十五年二月六日與告訴人
    及證人乙○○等所稱第二次借款十萬元簽發之時間不符已如前述，反而恰與告訴
    人甲○○所辯是四萬元之借款至八十五年二月十日償還時加計本息之金額一致。
    由此在在足徵本件告訴人向上訴人丁○○借款之金額應確僅係四萬元而已，告訴
    人甲○○所開立之上開五萬元與十萬元本票分別僅是作為四萬元借款之擔保，並
    非借款甚為灼然，而由上訴人乙○○、戊○○上開歷次本案或詐欺案件偵審時供
    述一再不一，亦堪認其二人確知甲○○實際借款並非丁○○所指稱之十萬與五萬
    元亦屬無疑。至證人丙○○於本院證稱上訴人丁○○曾於八十四年過年至八十五
    年一月間請其做裝潢，金額為十萬元，本來說做完要給，其做完後丁○○說他錢
    被人借去等語，亦不足為上訴人丁○○曾借告訴人甲○○十萬或十五萬之佐證。
    另此部分事證已明，辯護人請求函調甲○○之苖栗郵局支票帳戶往來情形即無必
    要，附此敘明。(五)再查本件告訴人甲○○向上訴人丁○○所借之四萬元，業已
    透過證人乙○○先後償還一萬八千元，業據證人乙○○於上開詐欺案件檢察官偵
    查中證述屬實，丁○○及乙○○嗣於臺灣高等法院上開詐欺案件調查中雖否認已
    償還部分借款，然參以甲○○嗣後因無力償還借款另簽發本票給上訴人丁○○，
    其中一張本票票面金額僅一萬二千元，並非五萬元等情觀之，甲○○所辯業已償
    還部分借款應可採信。綜上所述，甲○○簽發本票向上訴人丁○○借款，兩人間
    僅是民事上消費借貸關係，甲○○並無施用所謂詐術使上訴人丁○○陷於錯誤而
    交付財物，嗣後並已償還部分借款，並非均未償還，足見甲○○借款之初，尚難
    認有何不法之詐欺意圖。餘款尚未清償僅屬債務不履行之民事問題，尚難以詐欺
    犯行相論擬等情，亦據臺灣高等法院上開詐欺案件審認並諭知甲○○無罪確定在
    案  (維持一審無罪之判決)，有該案之相關卷證影本及判決書可稽。是上訴人丁○○為使其借貸高利本息得以回收，且明知甲○○僅是單純一時無法清償高利本
    息並非對其詐欺取財，竟捏造不實之借貸金額及誣指甲○○詐欺，意圖利用刑事
    程序恫嚇甲○○以達逼債清償目的，嗣並勾串其舅舅乙○○與友人戊○○出庭偽
    證配合，而上訴人乙○○、戊○○二人或未見聞告訴人向上訴人丁○○實際借貸
    之金額，或明知甲○○向上訴人丁○○實際並非貸借十五萬元或十萬元竟亦配合
    而分別於供後與供前具結作證時虛偽陳述與甲○○被訴詐欺案情有重要關係之借
    貸金額數目，則其等誣告、偽證之事證彰彰明甚。（五）又告訴人甲○○係因以
    前做保險剛轉保全業要軋銀行的票而向上訴人丁○○借款，業據其於本院調查時
    指陳甚詳  (見本院卷第二十四頁反面)，而其借得之利息核算應已超過年利率百
    分之二百二十以上，故上訴人丁○○有利用告訴人甲○○之急迫而取得與原本顯
    不相當之重利亦甚明確。綜上，上訴人等人上開辯解之詞，無非飾卸之詞，不足
    採信，其等犯行，均堪認定，應予依法論科。
二、核上訴人丁○○所為，係犯刑法第一百六十九條第一項之誣告罪、第三百四十四
    條之重利罪；上訴人乙○○、戊○○所為，均係犯刑法第一百六十八條之偽証罪
    。上訴人乙○○與戊○○雖先後於檢察官偵查時及執行審判職務之臺灣高等法院
    審判時於案情有重要關係之事項為虛偽之陳述，惟係基於單一之接續犯意而為，
    僅構成單純偽証一罪，惟應論以情節較重之於執行審判職務之公署審判時，於案
    情有重要關係之事項，供前具結，而為虛偽陳述一罪。上訴人丁○○所犯上開二
    罪，犯意各別，行為互異，應予分論併罰。又上訴人乙○○、戊○○除起訴書所
    記載之偽証事實外，其二人其後於臺灣高等法院接續而為之偽証犯行雖未據起訴
    ，惟因與前揭已經起訴部分具有接續犯之實質一罪關係，為起訴效力所及，法院
    自得一併加以審理，併此敘明。原審以上訴人三人之罪証明確，適用上開刑法第
    一百六十八條、第一百六十九條第一項、第三百四十四條、第五十一條第五款、
    第七十四條第一款之規定，並分別審酌上訴人三人之素行、犯罪之動機、目的、
    手段、犯罪所生危害，及犯罪後之態度等一切情狀，就上訴人丁○○誣告罪部分
    量有期徒刑伍月，重利罪部分量處有期徒刑參月，並定其應執行刑為有期徒刑陸
    月。上訴人乙○○與戊○○則均量處有期徒刑伍月，復以上訴人乙○○、戊○○
    前均未曾受有期徒刑以上刑之宣告，有臺灣高等法院檢察署刑案紀錄簡覆表在卷
    可按，此次因一時失慮，偶罹刑章，經此刑之教訓，應知警惕，而無再犯之虞，
    因認對其二人所宣告之刑，以暫不執行為適當，爰均併諭知緩刑二年，以啟自新
    。其認事用法，核無違誤，量刑亦屬妥適。上訴人等上訴意旨仍執陳詞，否認右
    揭犯行而指摘原判決不當，經核均無理由，應予駁回。
三、本件上訴人丁○○經合法傳喚無正當理由而不於審判期日到庭，爰不待其陳述，
    由檢察官一造辯論而為判決。
據上論結，應依刑事訴訟法第三百六十八條、第三百七十一條，判決如主文。
本案經檢察官陳銘章到庭執行職務。
中      華      民      國    八十九      年      九      月   二十七   日
                              臺灣高等法院臺中分院刑事第七庭
                                    審判長法  官  林  榮  龍
                                          法  官  黃  日  隆
                                          法  官  江  錫  麟
右正本證明與原本無異。
如不服本判決應於收受送達後十日內向本院提出上訴書狀，其未敘述上訴之理由者並
得於提起上訴後十日內向本院補提理由書（均須按他造當事人之人數附繕本）。
（重利罪部分不得上訴）
                                          書記官  劉  美  宏
中      華      民      國    八十九      年      九      月   二十九   日
附錄法條：
刑法第一百六十八條：於執行審判職務之公署審判時，或於檢察官偵查時，證人、鑑
定人、通譯於案情有重要關係之事項，供前或供後具結，而為虛偽陳述者，處七年以
下有期徒刑。
刑法第一六十九條第一項：意圖他人受刑事或懲戒處分，向該管公務員誣告者，處七
年以下有期徒刑。
刑法第三百四十四條：乘他人急迫、輕率或無經驗貸以金錢或其他物品，而取得與原
本顯不相當之重利者，處一年以下有期徒刑、拘役或科或併科一千元以下罰金。
                                                                        Ｋ


司法院資訊處製作；財團法人民間司法改革基金會備份。
